臺灣高等法院民事判決　　　　　　　 95年度上更(一)字第169號
上　訴　人　甲○
訴訟代理人　汪團森律師
被上　訴人　戊○○
訴訟代理人　洪維煌律師
上列當事人間分配表異議之訴事件，上訴人對於中華民國94年2
月17日台灣板橋地方法院93年度訴字第1673號第一審判決提起上
訴，經最高法院第1次發回更審，本院於96年7月17日言詞辯論終
結，判決如下：
    主      文
上訴駁回。
第二審及發回前第三審訴訟費用由上訴人負擔。
    事實及理由
一、上訴人起訴主張：伊與訴外人丁○就台灣板橋地方法院（下
    稱執行法院）93年度執字第3476號清償債務強制執行事件（
    下稱系爭強制執行事件），強制執行丁○所有坐落台北縣中
    和市○○街19號1樓房屋及其基地 （下稱系爭房地），執行
    法院於民國（下同）93年8月19日以新台幣（下同）10,896,
    000元拍定 ，被上訴人於93年9月9日具狀陳報其債權額計算
    書，請求參與分配，執行法院予以列入分配表。惟被上訴人
    係於92年3月25日向丁○買受系爭房地，92年3月27日為預告
    登記，禁止丁○將系爭房地移轉或設定負擔予他人，同時為
    擔保其買賣價金，而為抵押權設定登記（下稱系爭抵押權）
    ，故系爭抵押權所擔保者為92年3月25日所支付系爭房地買
    賣價金之付款，而非92年3月25日以後之任何借款。另由被
    上訴人所提出之92年3月27日借款契約書（下稱系爭借款契
    約書），所載借款期限為95年3月26日，然丁○所簽發本票
    （下稱系爭本票）之到期日分別為93年3月15日、27日，他
    項權利證書所載清償日期為92年5月30日，被上訴人陳報狀
    請求計算違約金係自93年3月15日、27日起算，而非自92年5
    月31日起算，系爭抵押權所擔保之債權，顯與本票、借款契
    約書之債權為不同之債權。況被上訴人與丁○簽訂系爭借款
    契約書時，已支付360萬元，惟丁○竟又於92年4月23日出具
    借款60萬元及300萬元之領款收據 ，又依乙○○於台北市第
    五信用合作社支票存款帳戶所示，其92年3月25日僅提領25,
    312元、3,000元、7萬元 ，而其活期存款帳戶於該日則未有
    何交易，其根本不可能交付60萬元予丁○，另依被上訴人所
    提出乙○○之支票存款交易明細表 ，92年4月23日所載面額
    292萬元支票部分 ，係由何芳如所提領，乙○○既無兌領，
    何能付款予丁○，足見系爭借款並不存在，系爭抵押權設定
    登記，顯為通謀之虛偽意思表示所為，為無效之法律行為。
    縱認丁○有借款之事實，依被上訴人所提出借款協議書所載
    債權人係乙○○，且資金係由乙○○所提供，則被上訴人對
    於丁○並無債權存在，系爭抵押權之設定自屬無效，況系爭
    抵押權係92年3月27日設定完畢，而系爭借款中之300萬元係
    於92年4月間所核放，顯違反抵押權從屬性 ，此部分抵押權
    之設定，應為無效。又伊於92年10月對丁○取得支付命令及
    本票裁定之執行名義 ，並於93年1月16日向執行法院聲請強
    制執行查封拍賣系爭房地，惟當時均不見被上訴人行使權利
    ，於第1次拍賣時仍只有第1順位抵押權人國泰人壽聲明參與
    分配，被上訴人亦未參與分配行為 ，執行法院於第2次拍賣
    後，被上訴人始陳報其債權並請求列入分配表，若被上訴人
    有此債權何以對此漠不關心，遲未參與分配，益證其無系爭
    借款債權。本件被上訴人之參與分配，致使伊之債權未獲分
    配，影響伊之權益至鉅，伊聲明異議，被上訴人竟為反對之
    陳述，為此依強制執行法第41條規定，提起本訴。爰聲明：
    執行法院93年度執字第3476號清償債務強制執行事件，於93
    年9月23日所作成分配表次序3執行費被上訴人28,800元、次
    序6第2順位抵押權被上訴人360萬元，及其中60萬元自93年3
    月15日起、300萬元自93年3月27日起，均依日息0.3%計算至
    93年8月31日止之違約金，均應自分配表與剔除。
二、被上訴人則以：系爭抵押權所設定之金額為360萬元，伊確
    有借款360萬元予丁○ ，該資金係由金主乙○○所提供，然
    金主乙○○不願意出面，遂由伊出面將該款項借予丁○，伊
    即係借貸契約當事人，系爭抵押權之設定自屬合法有效；又
    所謂預告登記僅係保證借款之一種方法，為一般民間借貸所
    常用為擔保之方法之一。系爭房地雖有辦理預告登記，並不
    能認丁○有出賣系爭房地之情形，系爭抵押權並非擔保系爭
    房地買賣價金之付款。又伊既係第2順位抵押權人 ，有優先
    受償之權利，為避免勞民傷財，只須於法院分配款項時陳報
    債權即可，自無主動聲請強制執行之必要 ，伊於第2次拍賣
    後始陳報債權，亦屬合理之舉，而伊於上開強制執行事件中
    ，已於93年9月9日具狀提出他項權利證書、債權證明，向執
    行法院陳報債權，請求參與分配，執行法院予以列入分配，
    於法並無不合，上訴人對於分配表表示異議，即有未合，伊
    為保障權益，自應為反對之陳述，上訴人提起本件訴訟，自
    屬無據等語，資為抗辯。
三、原審駁回上訴人之請求，上訴人不服提起上訴，並於本院聲
    明：執行法院93年度執字第3476號清償債務強制執行事件，
    於93年9月23日所作成分配表次序3執行費被上訴人28,800元
    、次序6第二順位抵押權被上訴人360萬元，及其中60萬元自
    93年3月15日起、300萬元自93年3月27日起，均依日息0.3%
    計算至93年8月31日止之違約金，均應自分配表與剔除。被
    上訴人則聲明：上訴駁回。
四、兩造不爭執之事項：
  (一)系爭強制執行事件就丁○所有系爭房地，於93年8月19日以
    10,896,000元拍定。
  (二)被上訴人於93年9月9日具狀陳報其債權額計算書，請求列入
    分配表予以分配，經執行法院列入分配表，上訴人聲明異議
    ，被上訴人為反對之陳述。
五、本件兩造爭執之點為：(一)系爭抵押權所擔保者為系爭房地買
    賣價金之付款或系爭借款債權？被上訴人與丁○間是否有系
    爭借貸關係？(二)系爭抵押權之設定，是否有違抵押權從屬性
    原則？茲分述如下：
(一)、系爭抵押權所擔保者為系爭房地買賣價金之付款或系爭借款
    債權？本件被上訴人與丁○之間是否有借貸關係？
(1)、上訴人主張：系爭抵押權所擔保者為系爭房地之買賣價金之
    付款而非系爭借款債權，丁○並無借款之事實，縱認丁○有
    借款之事實，亦係向乙○○所借，與被上訴人無關云云。
(2)、按當事人主張有利於己之事實者，就其事實負有舉證之責任
    ，民事訴訟法第277條前段定有明文 。又消費借貸契約為要
    物契約，因借用物之交付而生效力，甲提出借據（借用證）
    ，如未表明已收到借款，尚不足證明其交付借款之事實，如
    經乙爭執，仍須就交付借款之事實負舉證責任。至於借用證
    有未表明已收到借款，則屬事實之認定問題。有最高法院69
    年度第27次民事庭會議決議意旨足資參照。本件被上訴人於
    92年3月25日出借360萬元予丁○，92年3月27日與丁○簽訂
    借款契約書（兼作借據），於第1條即約定：甲方（即被上
    訴人）借給乙方（即丁○)新台幣360萬元整，當場以現金全
    數交丁○親收訖。並已於同日為抵押權之設定登記等事實，
    業據被上訴人提出借款契約書（兼收據）、土地登記申請書
    等影本在卷足稽（原審卷第31頁、第63-71頁)，並經證人丙
    ○○於原審證稱：「我只認識乙○○不認識戊○○。是因為
    業務上的配合才認識乙○○，認識有一段時間了，系爭借款
    是由我介紹，92年3月左右 ，因為我是作代書的工作，我本
    身有登報，丁○看到廣告來找我，但是我本身沒有從事借款
    ，後來我就介紹給張小姐。丁○在我帶他去張小姐那邊，當
    天就說他有急用，就借款60萬元，張小姐給他現金，大約是
    在92年3月底左右 ，其餘300萬元則在4月份交付。我有看到
    系爭借款交付之經過，因為都是在事務所交付的，有扣部分
    費用，包括代書費、設定費等，就本件抵押權的處理，我並
    沒有處理，就我所知抵押權設定是在借款當天，因為丁○急
    著用錢，所以來不及設定，當初成立借貸關係是講好借款金
    額共360萬元 ，先給60萬元，其餘300萬元，約訂在4月才交
    付，這樣利息可以較晚起算，丁○、張小姐簽協議書及本票
    還有交付60萬元現金的時候我都有在場，戊○○在交付60萬
    元的時候有在場，因為本件的抵押權設定是列他為債權人，
    另300萬元交付時戊○○有在場」等情明確（原審卷第116-1
    20頁） 。另證人丁○亦證稱：「我向銀行借款600萬元，還
    有向錢莊借錢來還，剛開始50萬元，也有20萬元，後來利滾
    利累積到300多萬元 ，後來沒有辦法處理，就向民間借二胎
    ，借360萬元，我看報紙借錢的 ，許代書說他錢不夠，帶我
    去找張代書 ，交錢地點在台北市中山區房子的2樓，我是代
    書帶我去張代書那裡，錢是戊○○拿的，那個地方是張代書
    事務所，代書叫張雪卿，太久了我忘記了，我都是叫他張代
    書，她好像是太太，當時許代書帶我去的，我沒有去許代書
    事務所，我們是約定在板橋海山國中之後許代書載我過去的
    ，我是拿現金，第1次拿60萬元 ，後來再拿300萬元，第1次
    好像是3月 ，第2次是4月，2次大約差1個月左右，拿錢的時
    候許代書也有在場，辦理登記我只是將證件交給事務所的人
    」、「為何會有預告登記我不知道他們怎麼的，我只是要錢
    而已、我只有說房子賣掉之後就還他，後來房子就被查封拍
    賣了」、「有算利息，按照利息2分半，一般代書算3分，當
    時代書說要幫我忙，我只是要錢，登記簿謄本為何利息寫無
    ，清償日期為何寫5月30日，我不知道」、「原審卷第53、5
    4頁收據是我簽名的沒錯，我只要拿錢而已，剛開始是押證
    件而已 ，後來才一起簽這2張借據。」、「原審卷第50頁借
    款契約是我簽的沒錯，是後來一起簽名的，之前就有押證件
    ，我有拿到借錢金額之後，我當時有稍微看一下，但沒有仔
    細看，因為我有拿錢，跟銀行一樣有拿錢，所以就簽名」、
    「第2次拿錢是許代書帶我去的 ，中午或早上時間我忘記了
    ，原審卷第51、52頁本票是我開的，當時是戊○○拿錢給我
    ，她叫我寫我就寫。」、「每個月月息75,000元 ，先扣6個
    月的利息，拿60萬元沒有扣利息，第2次300萬元部分只拿20
    0多萬元而已，實際數目我忘了」 、「我向張雪卿借錢時，
    並沒有想要將房子賣給她，我當時有說我將房子賣掉就還她
    錢。是戊○○拿錢給我，但我不知道他們內部關係，接洽當
    時許代書、戊○○及張雪卿都有在場」等語在卷（本院卷第
    150-152頁） 。按證人丁○於上開作證時雖對於「乙○○」
    之名誤記為「張雪卿」，然此為時間太久無法記明所致，然
    其對於民間提供證件之作業情況與借貸月息之核算，及實際
    拿得之數額，已證述明確，其借貸過程復與證人丙○○所述
    大致相符；再者，丁○與被上訴人非親非故，此由丁○前往
    借款時尚需丙○○導引即明，其若無借得上開金額，何以願
    提供系爭房地作為抵押並簽立收據、本票等，可見丁○確有
    自被上訴人處取得系爭借款無誤。依上開法條規定及最高法
    院民事庭會議決議意旨，被上訴人就其交付借款予丁○之事
    實已盡其舉證之責任；應堪信被上訴人與陳間之確有360 萬
    元之借貸關係，系爭抵押權之設定登記亦屬真實。
(3)、又所謂預告登記僅係保證借款之一種方法，為一般民間借貸
    所常用為擔保方法之一。本件丁○雖已設定系爭抵押權予被
    上訴人，然被上訴人為防其將系爭房地移轉設定予他人，乃
    要求丁○辦理預告登記，而達雙層保障，難認有何違反常情
    之處，況丁○已證稱：其係向被上訴人借款，並無出賣系爭
    房地之意思等語，已如前述，而上訴人復未舉證證明丁○與
    被上訴人間就系爭房地有買賣關係，是上訴人主張系爭抵押
    權所擔保者為系爭房地買賣已付之價金云云，應非可取。
(4)、上訴人又主張：依系爭借款契約書，所載借款期限為95年3
    月26日，然系爭本票之到期日分別為93年3月15日、27日，
    他項權利證書所載清償日期為92年5月30日，被上訴人陳報
    狀請求計算違約金係自93年3月15日、27日起算，而非自92
    年5月31日起算，系爭抵押權所擔保之債權，顯與本票、借
    款契約書之債權並非相同云云。經查，系爭借款契約書，所
    載借款期限為95年3月26日 ，惟為被上訴人確保借款期間債
    務人繳息之正常，而未於正常繳息時，得行使債權，故乃合
    意將系爭抵押權登記之清償期登記為92年5月30日 ，系爭本
    票到期日則記載為93年3月15日等情 ，已據被上訴人陳明在
    卷（本院前審卷第85頁），且丁○確因系爭借款而提供系爭
    房地設定抵押權，亦如前述，是上訴人以上開文件所記載之
    清償日不一致，即認系爭抵押權所擔保之債權，與本票、借
    款契約書之債權並非相同云云，殊非可取。
(5)、上訴人復主張：若被上訴人對丁○有系爭借款債權，何以遲
    未行使抵押權權，直到執行法院於第2次拍賣後 ，始陳報其
    債權並請求列入分配表，可見其無此借款債權云云。惟查被
    上訴人係第2順位抵押權人，有第2優先受償之權利，只須於
    法院製作分配表前陳報債權即可，自無主動聲請強制執行之
    必要，是其於系爭房地拍定後始陳報債權，亦屬合理之舉，
    尚難以被上訴人未主動聲請強制執行，即認其無系爭借款債
    權，是上訴人上開主張，自屬無據。
(6)、上訴人另主張：依乙○○於台北市第五信用合作社支票存款
    帳戶，可知其92年3月25日僅提領25,312元、3,000元、7萬
    元，而活期存款帳戶於該日則未有何交易，其根本不可能交
    付丁○60萬元；又被上訴人所提出乙○○之支票存款交易明
    細表所示，92年4月23日面額292萬元支票係由何芳如所提領
    ，乙○○既無兌領，何能付款，足見並無系爭借款存在云云
    。惟查，被上訴人或乙○○之放款資金並不盡然存於上開帳
    戶中，自不得以其於92年3月25日僅提領少數金額 ，即認其
    無交付丁○60萬元之情。又乙○○與其女賴易易於本件借貸
    期間在台北市○○區○○街188號2樓處從事放貸業務，有被
    上訴人提出之執行處通知、台北市地籍地價圖資料電傳資訊
    服務系統、國民身分證可稽（本院卷第237-245頁） ，而何
    芳如提領時於支票背書所填寫之地址即係「台北市○○區○
    ○街188號2樓」，有該支票影本附卷可稽（本院卷第41頁）
    ，可見被上訴人抗辯何芳如係乙○○當時所僱用人員，信而
    有徵，而可採信。又系爭借款於第2次交款時，因已預扣6個
    月之利息，是乙○○於其僱用人員何芳如提領現款後，自有
    足夠之資金將之交由被上訴人借予丁○；至上訴人所引台北
    市地政士公會函主張乙○○於91年10月11日開業地址為台北
    市○○路○段219號、通訊地址為台北市○○區○○路100 號
    6樓之13（本院卷第74頁） ，與證人丁○所述其係在中山區
    某處二樓借款不符云云。惟查，上開南昌路地址係乙○○加
    入地政士公會所暫留地址，業據被上訴人陳明在卷，況乙○
    ○於系爭借貸關係成立時，其營業處所係位於上開錦州街地
    址，已如前述，是上訴人以此主張證人丁○所述不實云云，
    應非可取。
(7)、上訴人再主張：依系爭借款協議書所載債權人為乙○○，而
    系爭借款之資金係乙○○所有，可見系爭借貸關係存於乙○
    ○與丁○之間，與被上訴人無關，被上訴人對於丁○並無債
    權存在，系爭抵押權之設定，應為無效云云。惟查丁○確於
    92年3月27日簽立360萬元之借款契約書予被上訴人（原審卷
    第50頁），亦於同日有開立系爭本票予其票據之指定抬頭「
    戊○○」（原審卷第51、52頁），復有丁○簽予被上訴人之
    領款收據（原審卷第53、54頁），復參酌抵押設定契約書亦
    為丁○與被上訴人所簽立等情，即知丁○最初與乙○○固有
    簽立借款協議書，然其後乙○○因其他考量，乃推被上訴人
    以貸與人之身分與丁○進行借貸手續，故先前由乙○○與丁
    ○所簽立之借款協議並未實質進行，其後已由被上訴人出面
    以貸與人身分借款予丁○並設定系爭抵押權，此由證人丁○
    上開所述：「戊○○拿錢給我，但我不知道他們內部關係，
    接洽當時許代書、戊○○及張雪卿都有在場」、「本票是我
    開的，當時是戊○○拿錢給我，她叫我寫我就寫」、「是後
    來一起簽名的，之前就有押證件，我有拿到借錢金額之後，
    我當時有稍微看一下，但沒有仔細看，因為我有拿錢，跟銀
    行一樣有拿錢，所以就簽名」等語，即知丁○僅在意何人交
    付該筆借款，其主觀認定交付系爭借款之人即係借貸契約債
    權人，而簽立相關文件交予該人，而本件被上訴人確有在場
    交付系爭款項並簽收系爭借款契約書、本票等，堪認被上訴
    人為本件契約當事人，已無疑義，上訴人主張被上訴人非契
    約當事人，系爭抵押權設定係屬無效云云，自無可採。
(8)、上訴人另以：本件丁○所簽立之系爭借款契約書已記載支付
    360萬元 ，惟丁○竟又於92年4月23日出具借款60萬元及300
    萬元之領款收據，可見前後顯有矛盾云云。惟系爭借款契約
    書內容係著重在借款之總額度，至於實際交付款項，則需分
    別出具收據以為憑證 。本件被上訴人確係分2次交付系爭借
    款，已如前述，是丁○於92年4月23日出具借款60萬元及300
    萬元之領據，自屬合情合理，上訴人以此主張丁○出具之收
    據與系爭借款契約書內容不符而質疑並無系爭借款之事實云
    云，亦無可取。
(9)、本件被上訴人係出面簽約放款之人，其是否為乙○○之員工
    ，已無關宏旨，自無深究之必要；又乙○○為系爭借款之金
    主，則相關放款細節應係由乙○○所主導，殆無疑義，被上
    訴人僅為出名之人，其就此細節並無特別關心之必要，是其
    記憶自非深刻，則其於本院就系爭借款資金來源、放款過程
    、放款地點等之供述，雖部分與實情不符，諒係因時間過久
    所生記憶之差誤，或其已無印象而出於自身之臆測，甚或其
    並非乙○○之員工故無從就放款地點為正確之陳述等，然此
    並不影響其確有出面放款予丁○之事實，併此指明。
(二)、系爭抵押權之設定，是否有違抵押權從屬性原則？
(1)、上訴人主張系爭抵押權係於92年3月27日設定完畢，而系爭
    第2筆之300萬元借款於92年4月下旬始交付，顯有違抵押權
    從屬性，此部分抵押權設定登記，應為無效云云。
(2)、惟按抵押權係支配標的物交換價值之價值權，與用益物權係
    支配標的物用益價值之用益權，係立於同等之地位。用益物
    權既為獨立物權，為使抵押權能發揮媒介投資手段之社會作
    用，已無斷然否認其亦具有獨立性之必要，是以對抵押權從
    屬性之解釋不妨從寬。蓋設定抵押權之目的係在擔保債權之
    清償，則只須將來實行抵押權時有被擔保之債權存在即為已
    足，故契約當事人如訂立以將來可發生之債權為擔保債權，
    亦即其債權之發生雖屬於將來，但其數額已經確定，此種抵
    押權在債權發生前亦得有效設立及登記。易言之，抵押權惟
    有在當事人合意之內容及登記上之記載無從特定其擔保債權
    之範圍，或其所擔保之債權有無效、不成立、被撤銷或依其
    情形無發生之可能時，始得謂違反抵押權設定之從屬性（最
    高法院91年度台上字第1955號判決意旨參照）。
(3)、經查，本件丁○向被上訴人借款時，已表明要借用360萬元
    ，此由證人丙○○上開所述：「…當初成立借貸關係是講好
    借款金額共360萬元，先給60萬元，其餘300萬元…」等語即
    明，被上訴人與丁○達成該借款額度後，丁○隨即簽立借款
    360萬元系爭借款契約書 ，可見系爭借款債權數額於系爭抵
    押權設定時，業已經確定，依上開說明，自無違反抵押權從
    屬性原則 ，上訴人執此主張系爭抵押權就300萬元部分之設
    定登記，有違抵押權從屬性原則，應為無效云云，顯有誤會
    ，自非可取。
六、綜上所述，被上訴人於執行法院93年度執字第3476號上訴人
    與丁○間，清償債務強制執行事件中，就強制執行系爭房地
    所得金額，檢具債權證明、他項權利證明書，具狀向執行法
    院，陳報債權聲明參與分配，執行法院予以列入分配表，尚
    無不合，上訴人對於分配表聲明異議，於法無據，被上訴人
    為反對之陳述，自屬有據。從而，上訴人提起本件分配表異
    議之訴，應屬無據，不應准許。原審為上訴人敗訴判決，經
    核於法並無不合，上訴意旨指摘原判決不當，求予廢棄改判
    ，為無理由，應予駁回。
七、本件事證已臻明確，兩造其他攻擊、防禦方法，及提出未援
    用之證據，經斟酌後認不影響判決基礎，無逐一論述必要，
    併此敘明。
八、據上論結，本件上訴為無理由，依民事訴訟法第449條第1項
    、第78條，判決如主文。
中　　華　　民　　國　　96　　年　　7 　　月　　31　　日
                    民事第十五庭
                        審判長法  官  林恩山
                              法  官  陳駿璧
                              法  官  黃國永
正本係照原本作成。
如不服本判決，應於收受送達後20日內向本院提出上訴書狀，其
未表明上訴理由者，應於提出上訴後20日內向本院補提理由書狀
（均須按他造當事人之人數附繕本）上訴時應提出委任律師或具
有律師資格之人之委任狀；委任有律師資格者，另應附具律師資
格證書及釋明委任人與受任人有民事訴訟法第466條之1第1項但
書或第2項（詳附註）所定關係之釋明文書影本。
中　　華　　民　　國　　96　　年　　7 　　月　　31　　日
　　　　　　　　　　　　　　　書記官  葉國乾
附註：
民事訴訟法第466條之1（第1項、第2項）：
對於第二審判決上訴，上訴人應委任律師為訴訟代理人。但上訴
人或其他法定代理人具有律師資格者，不在此限。
上訴人之配偶、三親等內之血親、二親等內之姻親，或上訴人為
法人、中央或地方機關時，其所屬專任人員具有律師資格並經法
院認為適當者，亦得為第三審訴訟代理人。
